臺灣高等法院民事判決　　　　　　　 97年度上更(二)字第148號
上　訴　人　溫 顏 勉
　　　　　　呂周淑貞
　　　　　　楊 國 勝
　　　　　　沈 以 定
　　　　　　舒 志 斌
　　　　　　劉 陳 勤
　　　　　　楊 香 蘭
　　　　　　魏 平 衡
　　　　　　羅 尚 義
　　　　　　張 金 燦
　　　　　　魏 麗 瑛
　　　　　　羅賴玉燕
　　　　　　徐 清 美
　　　　　　劉 姝 利
　　　　　　朱 雪 月
　　　　　　盧 宜 鶉
　　　　　　陳　　束
　　　　　　周 兆 全
　　　　　　莊 麗 雪
　　　　　　黃 渼 娟
　　　　　　俞 秀 椰
　　　　　　陳 煥 文
　　　　　　汪 秋 汝
　　　　　　翁 春 玉
　　　　　　陳 明 國
　　　　　　陳 進 長
　　　　　　劉 庚 申
　　　　　　柯 萬 春
　　　　　　粟 清 福
　　　　　　張 春 明
　　　　　　藍 慧 金
　　　　　　廖 素 香
　　　　　　陳 淑 慧
　　　　　　張 念 鎮
　　　　　　李 秀 月
　　　　　　吳 麗 華
　　　　　　陸 民 正
　　　　　　陳 遠 斌
　　　　　　張 國 玲
　　　　　　鄭黃素娥
　　　　　　顏 秀 姿
　　　　　　黃 文 鋌
　　　　　　王 孝 民
　　　　　　邱 慶 科
　　　　　　章 淑 媛
　　　　　　(即楊龍翔之繼承人.
　　　　　　楊 聖 心
　　　　　　(即楊龍翔之繼承人.
　　　　　　楊 聖 音
　　　　　　(即楊龍翔之繼承人.
　　　　　　許 絢 音
　　　　　　林 秀 花
　　　　　　陳 庭 紳
　　　　　　林 秋 香
　　　　　　許 秋 榮
　　　　　　張 生 富
　　　　　　謝 沁 荷
　　　　　　朱 人 傑
　　　　　　陳  銘　(即陳.
共　　　同
訴訟代理人　徐揆智律師
　　　　　　林幸慧律師
上　訴　人　賴 曉 明　(賴毓.
上　訴　人　林 裕 享
　　　　　　陳 志 賢
　　　　　　(即陳林照娥之繼承.
　　　　　　陳 莉 莉
　　　　　　(即陳林照娥之繼承.
　　　　　　陳 志 斌(即陳林.
　　　　　　陳 淑 婉
　　　　　　(即陳林照娥之繼承.
　　　　　　費 偉 誠
訴訟代理人　李 桂 香
被　上訴人　張肇文
訴訟代理人　張輝煌
上列當事人間請求返還房屋等事件，上訴人對於中華民國92年7
月16日臺灣士林地方法院88年訴字第461號第一審判決提起上訴
，經最高法院第二次發回更審，本院於民國100年3月8日言詞辯
論終結，判決如下：
    主  文
上訴駁回。
第二審及發回前第三審訴訟費用均由上訴人負擔。
    事實及理由
壹、程序事項：
一、原上訴人楊龍翔於民國(下同)93年3月17日死亡，其繼承人
    為章淑媛、楊聖音、楊聖心；陳林照娥於96年3月20日死亡
    ，其繼承人為上訴人陳銘、陳志賢、陳莉莉、陳志斌及陳
    淑婉；原上訴人賴毓霖於97年1月8日死亡，其繼承人為賴曉
    明，有繼承系統表、戶籍謄本在卷可按（見本院94年度上更
    (一)字第118號卷<下簡稱本院更一卷>(二)第94頁、(三)第216、22
    5頁、本院更二卷(二)第3至6頁、第129、151頁），並均經聲
    明承受訴訟(見本院更一卷第140、141頁、本院97年11月26
    日準備程序筆錄，更二卷(一)第82頁及更二卷(二)第1至6頁、第
    180頁），均核無不合，應予准許。
二、原被上訴人台灣工礦股份有限公司(下簡稱台灣工礦公司)之
    法定代理人原為張成達，嗣於97年7月15日變更為俞葆森，
    有股份有限公司變更登記表可按（見本院更二卷第145頁）
    ，並已據其具狀聲明承受訴訟（見本院更二卷第130頁），
    又查台灣工礦公司在原審主張其係仰德大廈坐落台北市○○
    ○路○段182號地下室建物（下簡稱系爭地下室）之所有權
    人，上訴人無權占有系爭地下室，爰本於所有物返還請求權
    之法律關係，請求上訴人返還系爭地下室等。惟台灣工礦公
    司於本件訴訟繫屬中之98年10月20日，將其就系爭地下室之
    所有權經法院拍賣讓與被上訴人，此有臺灣士林地方法院98
    年11 月3日士院木98司執助康字179號函、權利移轉證書影
    本在卷可稽（見本院更二卷(二)第194至195頁、第209頁），
    被上訴人聲請由其代台灣工礦公司承當本件訴訟，核無不合
    ，然上訴人不同意(見本院更二卷(二)第203頁背面)，本院爰
    依民事訴訟法第254條第1項、第2項規定，於99年4月14日裁
    定准許之(裁定見本院更二卷(二)第211頁)。
三、上訴人費偉誠、林裕享、賴曉明、陳志賢、陳莉莉、陳志斌
    、陳淑婉經合法通知，無正當理由而未到場，核無民事訴訟
    法第386條各款事由，爰經被上訴人聲請，由其一造辯論而
    為判決。
貳、實體事項：
一、被上訴人主張略以：
  (一)伊所有之系爭地下室，上訴人等無正當權源，竟長期予以占
    有，輪流供停車使用，並按月收費充作其所有仰德大廈之管
    理費，致伊受有相當於租金之損害等情，經多次催討均無結
    果，爰依民法第767條(另依第179條及第184條不當得利及侵
    權行為規定，請求上訴人分別給付如第一審判決附表八、九
    、十、十一所載金額之損害金，並自訴狀繕本送達翌日起各
    加計法定遲延利息部分，業經被上訴人於本院撤回起訴在案
    ) 規定，請求上訴人返還系爭地下室予被上訴人[另對原審
    共同被告崔立、曾琴珠、鄭淑惠、李美利、陳玉釵及蔡銘輝
    、黃國疄等人為請求部分，經第一審判決其敗訴後，已因其
    未上訴或上訴不合法（裁定駁回上訴）而告確定]。
  (二)對上訴人之答辯略以：
  1.系爭地下室建物係於70年8月31日建築完成，同年12月4日登
    記為被上訴人所有，規劃主要用途為停車位暨防空避難室，
    足證其為一般區分所有之建物無疑。且系爭地下室建物有獨
    立車道出入，本身具獨立性與地上層建物並無主從關係，系
    爭地下室建物與地上層建物分屬不同所有權人，亦不致喪失
    或減損地上層建物之利用價值或經濟效用，實難逕認系爭地
    下室建物係專為輔助地上建物之經濟效用而為其附屬建物，
    是依土地登記規則及一般社會交易觀念，系爭地下室建物確
    為獨立區分所有之客體，要非上訴人所稱共同使用之部分。
    防空避難設備之設置，旨在因應空襲等災變發生時，附近居
    民能有避難之空間，而停車空間之設置，目的亦在於解決鄰
    近街道之停車問題，並未進一步限制所有權人使用、收益之
    權利。是以地下室建物所有權人得在不影響上揭用途範圍內
    為使用、收益及處分，被上訴人既為所有權人，自依民法第
    765、767條規定請求返還系爭地下室。
  2.上訴人前稱被上訴人已點交者，係指系爭建築物共同使用之
    部分，即包含地下室之樓梯間、電梯間及變電室，以及各樓
    層之公共使用部分，其建號編號為10224，核與系爭地下室
    建物建號編號10161不同。據此，上訴人稱被上訴人於交付
    房屋予買受人時，已同時點交系爭地下室予買受人使用並非
    無權占有云云，顯與事實不符，自不足採。
  3.本件上訴人溫顏勉至邱慶科等45人、章淑媛、楊聖心、楊聖
    音等三人之被繼承人楊龍翔及陳林照娥等人，曾就系爭地下
    室之占用情形，於原審提出答辯狀表示：「地下室既然自始
    即已出賣給被告，且於房屋起造完成點交房屋時，即一併將
    地下室點交給被告等佔有使用迄今...」。上訴人原審之訴
    訟複代理人顧洪昌律師89年6月23日審理時亦具體表示:「我
    們全體被告自認點交後占有」。上訴人溫顏勉等於本院94年
    度上更(一)字第118號(下簡稱本院更一審)96年5月31日審理時
    ，尚仍具陳報狀表示：「系爭地下室劃分八個車位，目前由
    大廈全體住戶共同使用，先到先停，停完為止...」、「..
    上訴人是土地所有權人之身分，使用自己之土地...」、「
    上訴人亦位買受人之身分，停車使用。清潔責由全體住戶共
    同分擔，沒有使用費..」。可知，上訴人於原審時確曾自認
    共同占有系爭地下室建物及使用收益等事實，僅辯稱系爭地
    下室建物為彼等向上訴人所購買，應屬有權使用云云，是以
    ，上訴人曾對共同占有系爭地下室建物及使用收益表示自認
    ，要無疑義。
  4.被上訴人79年要求上訴人等以租賃或購買系爭地下室建物停
    車位方式解決爭議時，上訴人組成之仰德大廈管理委員會79
    年12月23日回復函稱：「本大廈地下室...由全體住戶共同
    管理委員會員責停車位之規劃與管理」、「本大樓住戶『共
    同使用』十年總是事實」及該管理委員會委請蕭明哲律師回
    復函稱：「自始...由各區分所有權人...使用今。」，核與
    上訴人朱人傑90年2月12日以信函向原審自認：「地下室車
    位之分配使用，全由大廈管理委員會管理使用」等語相符。
    是上訴人占用系爭地下室建物乙事，經上訴人於原審及本院
    更一審理時所自認，被上訴人就此部分之事實自無庸舉證，
    亦如前述。從而，本件自應由上訴人其取得占有係有合法正
    當之權源事實負舉證責任，被上訴人無庸證明其為無權占有
    。又上訴人於原審及本院前審審理時、另曾辯稱系爭地下室
    停車位並未收取管理費，係採先到先停方式使用，因停車位
    有限不敷全體住戶使用，住戶尚需至外面另覓停車位，且因
    無人員進行管制，使用者是否均為住戶亦無從確知云云。惟
    查本件被訴訟標的係請求返還「系爭地下室建物」，並非僅
    限於「停車位」，上訴人既已自認全體占用地下室建物之事
    實，則地下室個別停車位之每日具體占用情形、違法佔用車
    位數量多寡及管理費收取與否等問題，充其量不過係影響討
    算相當於租金之不當得利或侵權行為損害賠償數額(按:被上
    訴人已撤回)，均與本件被上訴人請求返還系爭地下室無關
    。
  5.自認之撤銷應向法院為撤銷自認之表示，並舉證證明其自認
    與事實不符，且其自認係出於錯誤，始得為之，最高法院88
    年台上字第886號民事判決意旨參照。準此，上訴人更正表
    述之陳述，是否等同於撤銷自認之表示，已非無疑。且上訴
    人於原審及本院前審審理時曾多次自認，上訴人未指明其係
    更正何次表述之內容，更未舉證證明其自認與事實不符，被
    上訴人復未同意其撤銷自認，則上訴人自認之事實顯未經合
    法撤銷，自不能更為相反之主張。
  6.台灣工礦公司與上訴人簽訂之買賣契約第1條明訂買賣範圍
    含私有面積(即室內面積)與公共面積(即陽台騎樓、電梯、
    樓梯間等)，並未自含地下室，且上訴人提出之購屋手冊於
    私有面積、公有面積及合計面積，亦列有「另地下室」面積
    。可知地下室面積並不在兩造買賣契約範圍之內。且觀之1
    樓A戶、D戶之買賣契約書，其房屋面積係相當於平面圖上私
    有面積與公共面積之總和，未包含地下室面積；另C棟2樓、
    B棟1樓、E棟1樓至5樓、7樓至8樓、F棟1樓、H棟1樓至5樓、
    7樓至8樓、G棟1樓、4樓至8樓等23戶房屋權狀登記面積大於
    買賣契約所載面積，足可反證上訴人主張被上訴人有分別出
    售地下室與上訴人等，但並未辦理移轉過戶致登記坪數短少
    乙節，並非事實。且縱令上訴人取得房屋之之登記面積少於
    買賣契約所載，充其量亦僅係被上訴人應否負債務不履行責
    任之問題，要不影響上訴人並未買受系爭地下室建物之事實
    。
  7.上訴人主張系爭地下室裝設鐵捲門占用乙節，先辯稱出入口
    有鐵捲門是為防止外人進到樓上，復改稱鐵捲門是建商自行
    設置，僅地下室有按鈕控制，白天鐵捲門是開的，但管理員
    在大廳，任何人都可從地下室進出云云，是其就鐵捲門之裝
    設及外人得否自由進出系爭地下室之陳述前後矛盾，已不可
    採。且系爭房屋完工已逾七年，由前揭鐵捲門形式及新舊，
    絕非被上訴人所設置。上訴人既已自認前揭鐵捲門係由其所
    聘請之管理員控制開關，只要管理員將鐵捲門關閉，包括被
    上訴人在內之外人即無從進出，則系爭地下室事實上即在上
    訴人占有中。
  (三)答辯聲明：上訴駁回。
二、上訴人則以下列辯詞置辯：
  (一)依地下層平面圖所載：地下層設有停車位八個，設有台電變
    電室一間、電梯間二間、樓梯間二間，整個地下層之用途是
    防空避難室，停車場樓梯間二個、電梯間二個、變電室一個
    、斜坡褊道一處(車輛自外面之地面層想進入地下停車場時
    必先經過斜坡車道，才能進入地下室，進入地下室要經過迴
    車、倒車、多次調整位置才能停入停車格，停完車，車上人
    員需行走樓梯間、電梯間或斜坡車道才能上到地面層，因而
    停車場雖設置八個停車位置，所使用土地面積是整個大樓之
    基地面積、並非八個停車格之面積而已，整個地下層既然包
    括多種用途之空間(即防空避難室、停車場、變電室、樓梯
    間、電梯間等用途之使用)，明顯看出足共同使用性質。
  (二)依「地下層平面圖」所載既有防空避難室兼停車場、變電室
    、電梯間二個、樓梯間二個，任何一部分均屬整個大廈建物
    之一部分，無法獨立建造，更無法與整個大廈分開而單獨建
    造，因而依其構造顯示「防空避難室兼停車位」，即非獨立
    建物。茲被上訴人建商於將房屋出售後，本身已不具區分所
    有權人之身分，而本案之防空避難設備兼法定停車空間應為
    整棟大廈區分所有人全體共有或合意由部分區分所有建物區
    分所有權人所共有，亦即應屬全體住戶共有，不能由被上訴
    人保留為所有權人，被上訴人於辦理所有權移轉登記時，漏
    未登記給上訴人造成目前之狀況，此為公寓大廈管理條例實
    施前所發生之遺漏現象，雖然如此，但無改於「防空避難室
    兼停車場屬公共設施使用之性質，屬共同使用部分」之事實
    。
  (三)本大廈之「地下層」是包括1.防空避難兼停車場、2.兩個電
    梯間、3.兩個樓梯間、4.台電公司變電室、5.通往地下層之
    斜坡車道等空間及設備在內。因而「地下層」並非等於地下
    室，防空避難兼停車場」為「地下層」之一部分而已防空避
    難兼停車場」並非獨立之建物，已如前述縱因防空避難設備
    係供空襲時開放供其上住戶及附近民眾避難使用為但並不因
    而變更為獨立建物。地下層另包括蓄水池、污水池、變電設
    備、電錶設備、電梯間、樓梯間、停車格上面消防灑水設備
    、照明燈、發電機、走道、坡道等均為整棟大樓不可分離之
    一部分，地下停車位，不能單獨存在無法單獨切割分離為且
    交屋之際，被上訴人並未將整層的地下層一起點交予上訴人
    。
  (四)系爭地下層僅能劃分為八個車位，不足以供全體數十戶住戶
    使用，因此，住戶均自行在外停車，被上訴人主張上訴人全
    體共同占有，顯與事實不符，亦與占有係事實行為，須對物
    有事實上之管領力等要件有違。況並非所有區分所有權人均
    有購置汽車，且有停車於大廈地下層之需求，被上訴人如主
    張其所有建物遭人無權占有，應由被上訴人舉證證明，究係
    何一區分所有權人占有地下層之停車位？所有物返還請求權
    ，應以現在占有該物之人為被告，惟地下層僅八個停車位，
    絕無可能供上訴人全體住戶同時停放車輛，故上訴人應查明
    現占有人為何？以現占有人為起訴對象，被上訴人逕行將全
    體位戶當作現占有人顯非適法。
  (五)系爭地下室之土地連同地上建物含車位是一併出賣給上訴人
    全體的，土地部分連同地上建物如有依約過戶給上訴人等全
    體住戶，被上訴人則寸土不留，即表示地上建物、地下室含
    車位是全部出賣給上訴人全體，只是土地代書在過戶土地及
    地面上建物時持，漏未將地下室建物(車位)一併全部辦理過
    戶給買受人(全體住戶)。
  (六)關於地下示鐵捲門部分，此是建商自行裝置，僅地下室有按
    鈕控制，白天鐵捲鬥是開的，是有管理員。只有白天有管理
    員在大廳，任何人都可從地下室進出。
  (七)嗣於本院上訴聲明：1.原判決除確定部分外，不利於上訴人
    部分廢棄原判決廢棄；2.上開廢棄部分，被上訴人第一審之
    訴駁回。3.如受不利判決，願供擔保，請准免為假執行。
三、兩造不爭執事項：
  (一)系爭地下室為被上訴人單獨所有，面積567.76平方公尺，於
    70年12月4日為第1次登記，建號10161，規劃用途為停車位
    暨防空避難室。
  (二)建號10161建號，坐落基地為臺北市北投區○○○○段812、
    861地號等2筆土地，但未有相對應之土地持分。
  (三)仰德大廈管理委員會於92年10月28日始經臺北市政府同意備
    查，被上訴人於起訴前並未成立該管理委員會。
  (四)台灣工礦公司點交房屋給上訴人時，並未將地下層全部一併
    點交給上訴人使用。
  (五)地下層，被上訴人從未繪出停車位，依建築執照所繪停車場
    空間只有八個。
四、兩造爭執事項：
  (一)上訴人於買受房屋時，是否有包括系爭地下室等情？
  (二)上訴人全體是否共同占有或使用地下室?建號10161之建物目
    前有無現占有人?
  (三)上訴人占有系爭地下室有無合法權源?
  (四)上訴人是否應返還系爭地下室予被上訴人?
五、得心證之理由：
  (一)上訴人於買受房屋時，是否有包括系爭地下室等情？
    1.查被上訴人主張系爭地下室原為台灣工礦公司所有，由其
      向法院拍賣所得，然長期為上訴人輪流無權占用供停車之
      用，經被上訴人催討均無結果之事實，業據其提出建物登
      記謄本、存證信函、催告函、權利移轉證書為證(見原審
      卷一第11至15頁、本院更二卷(二)第209頁)，上訴人則以渠
      等於買受房屋時，已包括系爭地下室云云置辯，惟渠等所
      辯均不足採(詳如後述)。
    2.又查被上訴人就系爭地下室有單獨所有權，已據其提出之
      建物登記謄本、權利移轉證書為憑，已如前述，且上訴人
      前手台灣工礦公司點交房屋給上訴人時，並未將地下層全
      部一併點交給上訴人使用之事實，亦為兩造不爭執(見不
      爭執事項(三))，益證系爭地下室應確為被上訴人單獨所有
      。復按公寓大廈管理條例乃84年6月28日公布制定，而系
      爭地下室早於70年12月4日完成第一次登記(見原審卷(一)第
      11頁)，並無該條例第4條第2項地上專有部分與共同使用
      部分不得分離之適用，況系爭地下室並非該大廈之共同使
      用部分(詳如後述)，故亦不得以台灣工礦公司已賣盡地上
      層建物，即推定台灣工礦公司係將不得與主建物分離之系
      爭地下室亦出賣予上訴人，故上訴人辯稱台灣工礦公司係
      將系爭地下室連同地上建物含車位一併出賣予上訴人全體
      ，只是過戶時漏未將地下室建物一併辦理過戶予買受人云
      云，已不可採。
    3.又查依台灣工礦公司與上訴人簽訂之買賣契約第1條均明
      訂買賣範圍含主建物面積與公共設施面積(即陽台騎樓、
      電梯、樓梯等)，並未自含地下室等情，有被上訴人提出
      之不動產預定買賣契約在卷可證(見原審卷二第27、29、3
      1至38、41至121頁），且上訴人提出之購屋手冊（見原審
      卷二第122至141頁)，於私有面積、公共面積及合計面積
      外，亦有列「另地下室」面積，可知地下室面積並不在兩
      造買賣契約範圍，且核以上開買賣契約及建物謄本（見原
      審卷142至153頁、第162至190頁、第191至203頁）所載面
      積，即使買賣契約加上購屋手冊所載地下室應有部分面積
      ，建物謄本登記亦與買賣契約面積不相符，是以上訴人以
      已登記建物坪數，核對台灣工礦公司銷售契約坪數，即知
      系爭地下室是一併出售予上訴人全體云云，亦不可採。
    4.至於上訴人主張建物謄本登記之面積少於契約約定面積部
      分，因依上開買賣契約第1條約定，確實面積須以地政機
      關丈量面積為準，則實際登記面積若有少於契約約定面積
      ，自屬可能，當無法以登記面積少於契約約定面積，即認
      定減少部分即為系爭地下室應有部分面積，故登記面積少
      於契約約定面積，至多僅生台灣工礦公司與大廈住戶間是
      否有債務不履行問題而已，故上訴人復辯稱系爭地下室本
      應全數移轉登記予上訴人，迄未辦理移轉登記，本身違約
      在前，豈可重複主張權利云云，即不足採。
  (二)上訴人全體是否共同占有或使用地下室?建號10161之建物目
    前有無現占有人?
    1.查上訴人溫顏勉至邱慶科等45人、章淑媛、楊聖心、楊聖
      音等三人之被繼承人楊龍翔及陳銘、陳志賢、陳莉莉、
      陳志斌、陳淑婉之被繼承陳林照娥，於原審提出之答辯狀
      表示：「地下室既然自始即已出賣給被告(按:即上訴人)
      ，且於房屋起造完成點交房屋時，即一併將地下室點交給
      被告等佔有使用迄今...」等語；於89年6月23日言詞辯論
      期日中亦表示「我們全體自認點交後占有中」等語(見原
      審卷(二)第9、20、21頁)；復於本院更一審之96年5月31日
      準備程序及96年6月1日陳報狀表示：系爭地下室劃分八個
      車位，目前由大廈全體住戶共同使用，先到先停，停滿為
      止等語（見本院更一審卷(五)第125頁），可知，上訴人於
      原審時確曾自認共同占有系爭地下室建物及使用收益等事
      實，雖兩造嗣後不爭執台灣工礦公司點交房屋給上訴人時
      ，並未將地下層全部一併點交給上訴人使用之事實，惟此
      並無法否定上訴人有占有使用系爭地下室之事實，至上訴
      人所辯系爭地下室自始已出賣予上訴人一節，業不可採，
      已如前述，自應認上訴人確有無權占有系爭地下室之事實
      存在。
    2.又查上訴人復辯稱系爭地下室僅能劃分為八個車位，不足
      以供全體數十戶住戶使用，被上訴人主張上訴人全體共同
      占有，與事實不符云云，惟查除上訴人業自認係全體住戶
      輪流使用，先到先停之事實，已如前述外，再查被上訴人
      於79年要求上訴人與之簽約解決系爭地下室爭議時，上訴
      人其時曾組成之仰德大廈管理委員會(按:嗣後88年起訴時
      無管理委員會存在)於79年12月13日函覆稱：「本大廈地
      下室..由全體住戶共組管理委員會負責車位之規劃管理
      ...並『籌集公款整修地面，裝電動鐵門等』.....本大樓
      住戶共同使用十年總是事實」及該管理委員會委請蕭明哲
      律師回復函稱：「自始...由各區分所有權人...使用今。
      」等語(見原審卷(一)第280至285頁)，上訴人朱人傑於90年
      2月14日以信函向原審自認表示：「地下室車位之分配使
      用，全由大廈管理委員會管理使用」等語(見原審卷(三)第
      214頁)，可見上訴人確有對整個系爭地下室輪流持續占有
      共同使用「至今」之情，上訴人所辯，應不足採。此外系
      爭地下室之鐵捲門，上開管理委員會既已稱係由其裝設，
      且查擔任仰德大廈管理員之陳俊強於本院98年10月12日準
      備期日中證稱，晚上7點伊會將鐵捲門關上，伊負責系爭
      地下室清潔工作，是大樓主委叫伊做的，地下室監視器係
      由管理費中提出來設置，是為了防小偷等語(見本院更二
      審卷(二)第114頁)，可見上訴人顯係為占有使用系爭地下室
      ，且為管制及防止第三人進出，始設置鐵捲門、監視器，
      並請證人陳俊強清潔系爭地下室，以達管理使用之效，是
      以上訴人另辯稱鐵捲門係交屋時就已經裝設，地下室有鐵
      捲門、監視器，並無法推定上訴人占有車位之事實云云，
      應不可採。
  (三)上訴人占有系爭地下室有無合法權源?
    查上訴人復辯稱系爭地下室包括防空避難兼停車場、電梯間
    、樓梯間、變電室、通往地下層之斜坡車道等空間及設備在
    內，明顯係共同使用性質，均屬整個大廈之一部分，無法獨
    立建造，故系爭地下室應為整棟大廈全體住戶共有，防空避
    難兼停車場並非獨立建物，依使用目的無法排除上訴人為合
    理使用，自然不構成無權占有云云。經查：
    1.所謂地下層之公同使用部分，其建號編號為10224（被上
      訴人並無應有部分即0分之0），核與被上訴人所有之系爭
      地下室建號編號為10161不同，此有被上訴人於原審提出
      之建物登記謄本在卷可稽(見原審卷(一)第11頁)，則上訴人
      溫顏勉等61人所辯系爭地下室明顯係共同使用性質，為整
      棟大廈全體住戶共有云云，已不可採。
    2.又查系爭地下室有獨立車道出入，為兩造所不爭執，且查
      系爭地下室與地上層建物分屬不同所有權，已如前述，系
      爭地下室本身具獨立性與地上層建物並無主從關係，不致
      喪失或減損地上層建物之利用價值或經濟效用，亦難認如
      上訴人所稱係共同使用部分，故上訴人溫顏勉等61人上開
      辯詞，自不足採，上訴人並無占有使用之權源。
  (四)上訴人是否應返還系爭地下室予被上訴人?
    1.按所有人對於無權占有或侵奪其所有物者，得請求返還之
      。對於妨害其所有權者，得請求除去之，民法第767條定
      有明文。
    2.查系爭地下室既為被上訴人所有，為上訴人占有使用，上
      訴人使用系爭地下室既無法律上權源，對被上訴人而言，
      自屬無權占有，則被上訴人依據民法第767條之規定，請
      求上訴人返還系爭地下室，為有理由。
  (五)綜上所述，被上訴人本於民法第767條規定，請求上訴人返
    還系爭地下室予被上訴人，為有理由，應予准許。是則原審
    判命上訴人返還，於法並無不合。上訴意旨指摘原判決不當
    ，求予廢棄改判，為無理由，應予駁回。
  (六)又本件事證已臻明確，兩造其餘之攻擊或防禦方法及證據，
    經本院斟酌後，認為不足以影響本判決之結果，自無逐一詳
    予論駁之必要，併此敘明。
六、據上論結，本件上訴為無理由，依民事訴訟法第385條第1項
    前段、第449條第1項、第78條、第85條第1項前段，判決如
    主文。
中    華    民    國   100    年    3     月    22    日
                    民事第五庭
                        審判長法  官  李錦美
                              法  官  陳博享
                              法  官  黃雯惠
正本係照原本作成。
如不服本判決，應於收受送達後20日內向本院提出上訴書狀，其
未表明上訴理由者，應於提出上訴後20日內向本院補提理由書狀
（均須按他造當事人之人數附繕本）上訴時應提出委任律師或具
有律師資格之人之委任狀；委任有律師資格者，另應附具律師資
格證書及釋明委任人與受任人有民事訴訟法第466條之1第1項但
書或第2項（詳附註）所定關係之釋明文書影本。
中    華    民    國   100    年    3     月    23    日
                              書記官  秦慧榮
附註：
民事訴訟法第466條之1（第1項、第2項）：
對於第二審判決上訴，上訴人應委任律師為訴訟代理人。但上訴
人或其他法定代理人具有律師資格者，不在此限。
上訴人之配偶、三親等內之血親、二親等內之姻親，或上訴人為
法人、中央或地方機關時，其所屬專任人員具有律師資格並經法
院認為適當者，亦得為第三審訴訟代理人。